【裁判字號】    98,小上,28
【裁判日期】    990201
【裁判案由】    給付袋地通行權補償金
【裁判全文】
臺灣高雄地方法院民事判決              98年度小上字第28號
上訴人  即
附  帶  被
上  訴  人  甲○○
訴訟代理人  乙○○
被上訴人即
附帶上訴人  丙○○
            戊○○
            己○○
            丁○○
            庚○○
共      同
訴訴代理人  朱立人律師
上列當事人間給付袋地通行權補償金事件，上訴人對於民國98年
8 月21日本院98年度岡小字第308 號第一審判決提起上訴，被上
訴人提起附帶上訴，經本院於99年1 月11日言詞辯論終結，判決
如下：
    主      文
上訴及附帶上訴均駁回。
第二審訴訟費用中，關於上訴部分之訴訟費用新台幣壹仟伍佰元
，由上訴人負擔；關於附帶上訴部分之訴訟費用新台幣壹仟伍佰
元，由附帶上訴人負擔。
    理      由
一、被上訴人即附帶上訴人（下稱被上訴人）主張：其為高雄縣
    永安鄉○○○段第553 之2 地號土地（下稱系爭土地）之所
    有權人，各按被上訴人丙○○應有部分1200/3015 、戊○○
    應有部分300/3015、己○○300 /3015 、丁○○600/3015、
    庚○○600/3015之比例分別共有。上訴人即附帶被上訴人（
    下稱上訴人）於民國97年9 月16日執台灣高等法院高雄分院
    （下稱高雄高分院）92年度上易字第203 號判決聲請強制執
    行，在如附圖編號C 所示位置及面積開設6 公尺寬之道路，
    以聯外通行，經本院以97年度司執字第93057 號強制執行事
    件（下稱系爭執行事件）受理在案，並已在系爭土地上開設
    道路。為此爰依民法第787 條第1 項但書、第788 條、第
    227 條之2 、土地法第97條、第105 條規定，提起本件訴訟
    等情。並於原審聲明：如附件一所示。原審判決被上訴人部
    分勝訴、部分敗訴，上訴人不服，提起本件上訴，被上訴人
    則就敗訴部分提起附帶上訴。被上訴人除引用原審主張及陳
    述外，另補稱：系爭土地既供開設道路使用，其性質與在他
    人土地上興建建築物較為相近，應類推適用土地法第97 條
    或第105 條規定，計算通行權補償金，並考量經濟發展及物
    價波動程度，依情事變更原則為適當之調整，原審未察上情
    ，逕予適用土地法第110 條暨系爭土地公告現值每平方公尺
    新台幣（下同）2,300 元，計算通行權補償金，乃判決違背
    法令，而有不當等語。並於本院聲明：(一)就上訴部分：上訴
    駁回。(二)就附帶上訴部分：如附件二所示。
二、上訴人則以：系爭土地通行權補償金應按土地法第110 條規
    定，以公告地價計算通行權補償金始為適當等語置辯。並聲
    明：被上訴人之訴駁回。原審判決被上訴人部分勝訴、部分
    敗訴，上訴人不服，提起本件上訴，被上訴人則就敗訴部分
    提起附帶上訴。上訴人除引用原審主張及陳述外，另補稱：
    土地法第110 條所謂地價係指申報地價，並非公告現值，原
    審判決逕以公告現值作為土地法第110 條計算補償費之基礎
    ，顯違法令。況系爭土地係屬農牧用地，周遭毫無市況發展
    ，原審未察上情，逕依土地法第110 條第2 項規定之上限8%
    計算通行費補償金，亦有不當等情。並於本院聲明：(一)就上
    訴部分：如附件三所示。(二)就附帶上訴部分：附帶上訴駁回
    。
三、上訴人指摘原判決引用土地法第110 條規定作為計算袋地通
    行權補償費之法律依據，即應以申報地價作為計算基礎，詎
    原判決卻以公告現值作為計算基礎，有違法令等語提起上訴
    ，應認上訴人已於上訴狀及理由書中具體指摘第一審判決有
    何違背法令情事，核與民事訴訟法第436 條之24第2 項相合
    ，其所為上訴於程序上係屬合法。惟按民事訴訟法第436 條
    之32準用第473 條規定，被上訴人在小額事件之上訴程序不
    得為附帶上訴，被上訴人於本院審理中提起附帶上訴，係不
    合法，應予駁回。
四、本件不爭執事項為：系爭土地經甲○○在如附圖編號C 所示
    位置，開闢6 米寬之道路，通往台17甲濱海公路，作為通行
    使用。
五、本件爭點為：(一)土地法第110 條、第97條、第105 條是否為
    核定袋地通行權補償費應適用之法律依據？(二)原審判決有無
    判決違背法令之錯誤？茲分述如下：
  (一)土地法第110 條、第97條、第105 條是否為核定袋地通行權
    補償費應適用之法律依據？
    按通行權人對於通行地因通行所受之損害，應支付償金，民
    法第787 條第2 項後段定有明文。又依民法第787 條第1 項
    後段規定，有通行權者，對於通行地因此所受之損害，雖應
    支付償金，惟「償金」係指補償土地所有權人不能使用土地
    損害，必於有通行權者，行使其通行權後，始有是項損害之
    發生，與通行權無對價關係，亦有最高法院76年台上字第26
    46號判決要旨可參。亦即，支付償金乃為通行權人適法通行
    行為，致通行地不能使用所受損害之填補，具補償性質，與
    侵權行為之損害賠償之目的在回復受損前之原狀，兩者性質
    不同。又償金非通行土地之對價，且其支付原因係以相鄰關
    係為基礎之通行權，只須具備通行權之要件，其通行權並不
    因不支付償金而消滅。關於償金之計算與支付方法，我國民
    法既未設有規定，自應按通行地所有人所受損害之程度，即
    被通行土地為田、旱、建地、現在之使用情形及其形狀、附
    近環境、通行以外有無其他利用價值、通行權人是否獨占利
    用、通行期間係屬永久或暫時等具體情況而定，就通常情形
    而言，如為永久或長期性質者，因其總額不能預先確定，以
    定期支付方式為適當，如為短期或暫時者，自可以1 次支付
    處理，亦有最高法院88年台上字第3040號判決要旨可資參照
    。是以，關於袋地通行權償金之計算，應依個案具體調查之
    結果為判斷，土地法第110 條、第105 條、第97條充其量僅
    係事實審法院就個案具體調查證據後，引為償金之計算參考
    方式之一，非屬應適用之法律依據，合先敘明。
  (二)原審判決有無判決違背法令之錯誤？
  1.原審判決斟酌系爭土地公告現值為每平方公尺2,300 元；被
    上訴人陳稱：宜考量系爭土地附近環境變化及經濟景氣變動
    ，按被上訴人於90年間以每平方4,796 元拍定系爭土地之價
    格計算償金，或依公告現值出售使用權予上訴人等語；暨上
    訴人陳稱：願依土地法第110 條規定，按地價8%之兩倍給付
    償金等一切情狀，認本件償金以依系爭土地公告現值8%即53
    ,728元（即2,300 ×292 ×8%=53,728 ）計算每年租金，並
    按月分期支付為適當，有土地登記謄本、98年6 月10日調解
    程序筆錄、不動產權利移轉證書、上訴人98年7 月3 日陳報
    狀為憑（見原審卷第11頁、第52至53頁、第46頁、第59 頁
    ），揆諸前揭說明，原審依論理及經驗法則所為證據取捨之
    結果認定償金之計算方式，並無違背法令可言。至於原審判
    決事實理由欄下，雖有誤載公告現值為公告地價，復未充分
    說明證據取捨方法之瑕疵存在，然而判決不備理由或理由矛
    盾之情形，依民事訴訟法第436 條之24第2 項規定，本不得
    據為對於小額程序之第一審判決提起上訴之理由，上訴人及
    被上訴人執此指摘原審判決違背法令云云，自屬無據。
  2.綜上所述，上訴人固指摘原審未依土地法第110 條規定，援
    引申報地價作為袋地通行權補償金之計算基礎云云，惟土地
    法第110 條規定僅係供作法院認定袋地通行權補償金之判斷
    方式之一，非應適用之法律依據，原審判決未援引申報地價
    作為計算補償金之基礎，尚難謂已違背法令。原審判決既無
    上訴人指摘違背法令之處，自應予以維持，上訴意旨指摘原
    判決不當，求予廢棄改判，係無理由，應予駁回。被上訴人
    於小額訴訟之上訴程序提起附帶上訴，為不合法，已如前述
    ，依民事訴訟法第436 條之32第2 項準用第444 條第1 項規
    定，亦應併予駁回。
六、末按於小額訴訟之上訴程序，法院為訴訟費用之裁判時，應
    確定其費用額，民事訴訟法第436 條之19第1 項、第436 條
    之32第1 項規定甚明。上訴人、被上訴人就本件小額訴訟之
    上訴、附帶上訴，既均經駁回，第二審訴訟費用中關於上訴
    裁判費1,500 元，自應由上訴人負擔；關於附帶上訴裁判費
    1,500 元，則應由被上訴人負擔，爰併予確定如主文第2 項
    所示。
據上論結，依民事訴訟法第436 條之32第2 項、第449 條第1 項
前段、第444 條第1 項、第78條、第436 條之19第1 項，判決如
主文。
中    華    民    國    99    年    2     月    1     日
            民事第五庭  審判長法  官  李昭彥
                              法  官  李育信
                              法  官  賴文姍
以上正本證明與原本無異。
本判決不得上訴。
中    華    民    國    99    年     2    月     1    日
                              書記官  林秀珍
附件一
  (一)上訴人應給付丙○○13,934元，及自起訴狀繕本送達翌日起
    至清償日止，按年息5%計算之利息，暨自98年8 月1 日起按
    月給付丙○○4,645 元。
  (二)上訴人應給付戊○○3,484 元，及自起訴狀繕本送達翌日起
    至清償日止，按年息5%計算之利息，暨自98年8 月1 日起按
    月給付戊○○1,161 元。
  (三)上訴人應給付己○○3,484 元，及自起訴狀繕本送達翌日起
    至清償日止，按年息5%計算之利息，暨自98年8 月1 日起按
    月給付己○○1,161 元。
  (四)上訴人應給付丁○○6,968 元，及自起訴狀繕本送達翌日起
    至清償日止，按年息5%計算之利息，暨自98年8 月1 日起按
    月給付丁○○2,323 元。
  (五)上訴人應給付庚○○6,968 元，及自起訴狀繕本送達翌日起
    至清償日止，按年息5%計算之利息，暨自98年8 月1 日起按
    月給付庚○○2,323 元。
附件二
  (一)原判決不利於附帶上訴人部分廢棄。
  (二)上訴人應再給付丙○○8,588 元，及自起訴狀繕本送達翌日
    起至清償日止，按年息5%計算之利息，暨自98年8 月1 日起
    按月再給付丙○○2,863 元。
  (三)上訴人應再給付戊○○2,146 元，及自起訴狀繕本送達翌日
    起至清償日止，按年息5%計算之利息，暨自98年8 月1 日起
    按月再給付戊○○715 元。
  (四)上訴人應再給付己○○2,146 元，及自起訴狀繕本送達翌日
    起至清償日止，按年息5%計算之利息，暨自98年8 月1 日起
    按月再給付己○○715 元。
  (五)上訴人應再給付丁○○4,295 元，及自起訴狀繕本送達翌日
    起至清償日止，按年息5%計算之利息，暨自98年8 月1 日起
    按月再給付丁○○1,431 元。
  (六)上訴人應再給付庚○○4,295 元，及自起訴狀繕本送達翌日
    起至清償日止，按年息5%計算之利息，暨自98年8 月1 日起
    按月再給付庚○○1,431 元。
附件三
  (一)原判決不利於上訴人部分廢棄。
  (二)上開廢棄部分，就逾越下列數額者，被上訴人在第一審之訴
    應予駁回：
  1.上訴人應給付丙○○840 元，及自98年5 月15日起至清償日
    止，按年息5%計算之利息，暨自98年8 月1 日起至清償日止
    ，按月給付丙○○280 元。
  2.上訴人應給付戊○○218 元，及自98年5 月15日起至清償日
    止，按年息5%計算之利息，暨自98年8 月1 日起至清償日止
    ，按月給付戊○○70元。
  3.上訴人應給付己○○218 元，及自98年5 月15日起至清償日
    止，按年息5%計算之利息，暨自98年8 月1 日起至清償日止
    ，按月給付己○○70元。
  4.上訴人應給付丁○○420 元，及自98年5 月15日起至清償日
    止，按年息5%計算之利息，暨自98年8 月1 日起至清償日止
    ，按月給付丁○○140 元。
  5.上訴人應給付庚○○420 元，及自98年5 月15日起至清償日
    止，按年息5%計算之利息，暨自98年8 月1 日起至清償日止
    ，按月給付庚○○140 元。

司法院資訊處製作；財團法人民間司法改革基金會備份。
